【裁判字號】    95,交抗,141
【裁判日期】    951108
【裁判案由】    聲明異議
【裁判全文】
臺灣高等法院高雄分院刑事裁定         95年度交抗字第141號
抗  告  人  交通部公路總局高雄區監理所屏東監理站
法定代理人  乙○○
受處分人    甲○○
上列抗告人因受處分人違反道路交通管理處罰條例聲明異議案件
，不服臺灣屏東地方法院中華民國95年9 月4 日裁定（95年度交
聲字第135號），提起抗告，本院裁定如下：
    主  文
抗告駁回。
    理  由
一、抗告意旨略以：（一）道路交通管理處罰條例第7 條之2 第
    1 項第1 款至第5 款所列示規定之逕行舉發，並不需經以科
    學儀器取得證據資料始得逕行舉發處罰，故只需符合該條第
    2 項所規定之應記名車輛牌照號碼、車型等可資辨明之資料
    ，查明汽車所有人姓名或名稱、住址後，即可製單舉發處罰
    ，原審僅依舉發員警張榮波證述：當日違規之駕駛人並非異
    議人，即論斷無積極證據可資認定異議人確為本件交通違規
    之駕駛人，顯屬誤會。（二）汽車所有人如非實際駕車之人
    時，該汽車所有人應依修正前違反道路交通管理事件統一裁
    罰基準及處理細則第24條之規定，提供當時駕駛人之義務，
    否則逾應到案日期依法處罰該汽車所有人（參照94年12月28
    日新修正公布之道路交通管理處罰條例第85條第1 項之立法
    原則）。原審未審酌本案實際駕駛人或該機車使用人之問題
    ，亦有誤會。（三）有關交通違規行政爭訟之舉證責任原理
    ，應非如刑事案件之必須超越合理懷疑之嚴格證明，應如民
    事訴訟就行政機關與人民各自主張有利於己之事實，而非適
    用無罪推定原則。因此，逕行舉發之交通違規事件並不以員
    警提出違規照片或錄影帶為必要，以遏止肇事，保護用路人
    之行車安全。爰聲請撤銷原裁定云云。
二、按「機器腳踏車駕駛人或附載座人未依規定戴安全帽者，處
    駕駛人新臺幣500元罰鍰。」、「汽車駕駛人，駕駛汽車有
    違反本條例之行為，經交通勤務警察或依法令執行交通稽查
    任務人員制止時，不聽制止或拒絕停車接受稽查而逃逸者，
    除按各該條規定處罰外，處新臺幣3 千元以上6 千元以下罰
    鍰。」此道路交通管理處罰條例第31條第6 項、第60條第1
    項定有明文。又按汽車駕駛人之行為有左列情形之一，當場
    不能或不宜攔截製單舉發者，得對汽車所有人逕行舉發處罰
    ：(一)闖紅燈或平交道。(二)搶越行人穿越道。(三)違規停車而駕
    駛人不在場。(四)不服指揮稽查而逃逸，或聞消防車、救護車
    、警備車、工程救險車之警號不立即避讓。(五)違規停車或搶
    越行人穿越道，經各級學校交通服務隊現場導護人員簽證檢
    舉。(六)其他違規行為經以科學儀器取得證據資料者。前項逕
    行舉發，應記明車輛牌照號碼、車型等可資辨明之資料，查
    明汽車所有人姓名或名稱、住址後，製單舉發處罰之。91年
    7 月3 日增訂，同年9 月1 日施行生效迄今之道路交通管理
    處罰條例第7 條之2 第1 、2 項分別定有明文。
三、經查：
（一）道路交通管理處罰條例第7 條之2 第1 項第1 款至第5 款
      所列示規定之逕行舉發事由，此等「逕行舉發」事由之規
      定，因非當場舉發，原則上受舉發之違規者無從當場得知
      違規之事由及情狀，而無法當場表示或陳述意見，對人民
      之權益實有所限制及剝奪，故當受處分人就違規事由、情
      狀等有爭議時，自應當審慎裁罰，以排除舉發機關因誤記
      、錯記所導致之可能違誤舉發之情形，以符合社會公益之
      需求，合先敘明。
（二）上開規定之「逕行舉發」，其性質係對發生於過去之違規
      行為予以告發，裁決機關則據此告發對違規行為予以科處
      行政罰（見大法官會議解釋釋字第604 號許宗力大法官協
      同意見書），故裁決機關仍應有就所認定之違規事由是否
      裁量處罰之權限，固雖道路交通管理處罰條例第7 條之2
      規定，得對汽車所有人逕行舉發，然就行政罰處罰行為人
      之原則，裁決機關仍須依照相關之事證予以認定該汽車所
      有人是否即為道路交通管理處罰條例所規定行政罰之行為
      人。次按94年12月28刀修正前道路交通管理處罰條例第85
      條第3 項固規定：「本條例關於車輛駕駛人之處罰，如應
      歸責於車輛所有人者，處罰車輛所有人。」，惟所謂「應
      歸責於車輛所有人」，乃不確定之法律概念，需依各該違
      規事件之具體事實作個案性之判斷，通常應指對於實際駕
      車違規事由之行為，可直接歸責於車輛所有人而言，而交
      通部會同內政部依據道路交通管理處罰條例第92條之授權
      訂定於94年8 月31日交通部交路字第0940085036號令、內
      政部台內警字第0940101172號令會銜修正發布之「違反道
      路交通管理事件統一裁罰基準及處理細則」第24條雖規定
      「逕行舉發違反道路交通管理事件，經汽車所有人依通知
      單之應到案日期前到案，並告知違規駕駛人姓名、處罰機
      關應即另行通知違規駕駛人到案依法處理；逾應到案日期
      ，處罰機關應依本條例第85條第3 項規定處罰該汽車所有
      人」，然該處理細則後段規定，就汽車所有人僅逾應到案
      日期，並未告知違規駕駛人姓名，即不論就車輛駕駛人之
      違規行為是否可歸責汽車所有人，均依道路交通管理處罰
      條例第85條第3 項規定處罰汽車所有人，顯與該項「本條
      例關於車輛駕駛人之處罰，如應歸責於車輛所有人者，處
      罰車輛所有人。」之規定不符，而超越母法授權；至於上
      開處理細則第24條前段要求汽車所有人告知違規駕駛人姓
      名之規定，亦為母法所無，而超越母法之授權，且增加汽
      車所有人之義務，故上開處理細則第24條之規定是否妥適
      ，尚有疑義。
（三）本件違規當日騎乘車號XYY-496 號重型機車未戴安全帽且
      經交通勤務警察制止時，拒絕停車接受稽查而逃逸之駕駛
      人並非異議人等情，業據證人即舉發員警張榮波於原審證
      述屬實，則受處分人即異議人並非違規之駕駛人甚明，則
      違規之駕駛人究為何人？舉發之員警有無誤記車牌之可能
      ？此疑義在無其他事證（如現場照片等）足資佐證之情形
      ，當不應因受處分人即異議人未告知違規駕駛人之姓名，
      即認受處分人即異議人未盡舉證責任，率而推認受處分人
      即異議人即機車所有人有可歸責之事由而予以處罰。是原
      處分機關對受處分人即異議人裁處罰鍰，即有未洽，原裁
      定撤銷原處分機關之裁罰，核無違誤，抗告人仍執陳詞提
      起抗告，指摘原裁定不當，並無理由，應予駁回。
四、據上論結，應依道路交通案件處理辦法第26條，刑事訴訟法
    第412條，裁定如主文。
中    華    民    國    95    年    11    月    8     日
            刑事第五庭  審判長法  官  曾永宗
                              法  官  王伯文
                              法  官  陳  箐
以上正本證明與原本無異。
不得再抗告。
中    華    民    國    95    年    11    月    8     日
                              書記官  魏文常


司法院資訊處製作；財團法人民間司法改革基金會備份。
